【裁判字號】    89,判,2929
【裁判日期】    891012
【裁判案由】    發明專利申請
【裁判全文】
最  高  行  政  法  院  判  決                  八十九年度判字第二九二九號
    原      告  英商．皮爾京頓英國股份有限公司
    代  表  人  喬治威廉費雪帕.
                傑夫瑞摩雷卡迪.
    訴訟代理人  甲○○  律師
                劉法正  律師
    被      告  經濟部智慧財產局
    代  表  人  陳明邦
右當事人間因發明專利申請事件，原告不服行政院中華民國八十七年九月一日台八十
七訴字第四三○三○號再訴願決定，提起行政訴訟。本院判決如左：
    主  文
原告之訴駁回。
訴訟費用由原告負擔。
    事  實
緣原告於八十二年十一月二十六日以其玻璃爐具係包含供應超過為化學計量燃燒所需
要之過量燃料，以及同時通過蓄熱器離開爐之廢氣含有可燃性燃料，以充分之空氣再
作用於該可燃性燃料，以確保排出至大氣中之廢氣含可容許量之可燃性燃料和可容許
量之氮氧化物等情，向被告申請發明專利。案經被告編為第00000000號審查
，不予專利。原告變更發明名稱為「用以熔化玻璃供成形玻璃物品製造用之蓄熱式玻
璃爐，操作該玻璃爐之方法以及在廢氣離開該爐中減少碳氧化合物發散之方法」，並
修正說明書，申經再審查結果，仍不予專利，發給（八二）台專（玖）○一○二一字
第一一六六九九號專利再審查審定書。原告不服，經提起訴願、再訴願，遞遭決定駁
回，遂提起本件行政訴訟。茲摘敘兩造訴辯意旨如次：
原告起訴意旨及補充理由略謂：一、被告稱「本案為熟習該項技術者所能輕易完成應
用」之見解，是基於其對本案技術內容誤解所作出的斷言：（一）、被告在八十三年
十月新頒布的專利審查基準有關進步性論斷方式中有關「文獻組合應注意事項中」，
曾明確規範如下：「組合所需文獻為不同的文獻者，其數量愈多，通常視為非輕易組
合者。」，被告欲稱本案係以高達七件不同的前案資料來作成「不具進步性」的歸結
。從事實與規範內容的相違背即可看出，被告有關「輕易組合」之認知，有失牽強附
會。（二）、復就本案的技術理念而論．本案的技術特徵是熟習該項技術者縱使在完
全了解該案內容亦無法推知出的：１、本案係揭露一種操作蓄熱式玻璃爐之方法，以
使離開爐之廢氣中的氮氧化物的發散（即排出量）減至最低，該方法之特徵在於該爐
係用以熔化玻璃以製造成型玻璃，蓄熱器為「密封式」且燃料係以超過確保玻璃品質
及生產所需量之過量方式（即超過化學計量燃燒所需之燃料量）至少供給熔化室或密
封蓄熱器，藉此使密封蓄熱器中含有可燃燃料之廢棄物質，利用存在於該蓄熱器內之
可燃燃料與廢氣中之氮氧化物起作用，而後再令該可燃燃料與足量空氣作用，如此確
保經過蓄熱器離開爐且發散至大氣中之廢氣。２、因本案所使用的蓄熱器係呈密封性
，使得存在於蓄熱器內之可燃性物質根本無法與氧氣反應，因而迫使該可燃性燃料與
存在於廢氣中的氮氧化物起反應，終至造成氮氧化物被還原成氮氣，而使得該可燃性
物質與足量的空氣起反應。如此蓄熱器密閉，因而達成利用可燃性燃料來還原氮氧化
物的技術概念，是完全不同被告所引前案。３、被告所提引之日本專利第00000
000號、美國專利第0000000號與美國專利第0000000號等主要是揭
露一種將氨（NH3 ）或氨之前驅物導入爐具中以減低排出之廢氣中所產生之氮氧化合
物的方法。該方法之技術特徵在於利用「氮」或其類似物以化學還原廢氣中之氮氧化
物（NOx ）化合物。其需要將該過量之燃料空氣中的氧氣起反應，進而利用氧氣的耗
損來遏止氮氧化合物的形成。且所應用的過量燃料只是用來燃燒，俾消耗可能會形成
氮氧化物之氧氣。如此與利用蓄熱器密封，使在蓄熱器內之過量燃料，無法為氧氣所
消耗，而會轉作為還原氮氧化物（NOx ）化合物的還原劑的本案技術構想，係截然不
同的。４、被告所提引之日本專利第00000000號，則係有關一缺氧情況中，
藉由燒燃料預熱粗物質，並在充氧情況下燃燒燃料以熔化該物質，與本案特徵無關。
而在美國專利第0000000號中新揭示方法，係一種在燃燒室中玻璃熔融物上導
入碳氫化合物，而與本案特徵無關。又日本專利第00000000號，因其技術特
徵在於將碳氫化合物注入爐具之燃燒室中，與本案的特徵無關。至於日本專利第五五
－八三六一號因係有關後燃燒器利用的揭示，完全未觸及「蓄熱器密封，而使得存在
於其中的燃料還原氮氧化物，既不使用氨類化合物還原氮氧化物（NOx ），亦非消耗
空氣中的氧來進行抑制」等技術，而與本案專利性無涉。二、被告及訴願暨再訴願決
定皆對本案的技術內容有所誤解。（一）、按，本案的主要目的，既係在於可燃性燃
料與氮氧化物起反應的利用，以及將氮氧化物還原成氮氣的步驟。因此，若可燃性燃
料是與氧氣起反應（即燃燒反應），則要將所形成的氮氧化物還原的步驟，就無以為
繼。更重要的是，該蓄熱器必須是密封式的，且該過量可燃性燃料必須存在於該密封
式蓄熱器。如此方足使該燃料無法為氧氣所消耗，而會與存在的氮氧化物起反應。因
此，習知技術是用燃料來降低氧量之治標的方式，本案是用過量燃料本身來還原氮氧
化物之治本方法。二者在技術層次上的差異，應至為明顯。被告一直就密閉室蓄熱器
之本案特徵加以漠視。（二）、其次，從被告有關「本案所稱應過量之燃料，實係空
氣供應量不足之同義詞」之見解，是被告對本案特徵的錯釋。事實上，過量的燃料與
空氣不足並不是同義詞。所謂的空氣供應不足是指，在燃燒過程中因氧氣的供應不足
，而造成所謂的不完全燃燒。在此情況下，常會有諸如一氧化碳的形成。而過量之燃
料，就不一定會產生所謂的不完全燃燒的現象。因此，稱該二者為同義詞，即已誤解
了燃燒技術。本案所稱過量燃料，根本就不會有空氣供應不足的問題。三、另外，被
告認為本案申請專利範圍第I項中，有關「以確保在所要求之生產速率下．．．」、
「燃料係以超過確保玻璃品質及生產速率所需量之過量方式至少供給．．．」、「該
可燃燃料與足量空氣作用以確保．．．」等僅為簡略敘述，致使所請範圍過於廣泛籠
統。惟被告所質疑之前述撰述之用辭，對於熟習此項技藝者而言，該等說明之意義亦
可藉由閱讀說明書所揭露之技術內容充分瞭解之，再者，該等界定用辭之範圍亦可由
說明書所揭露之內容予以解釋，因此，原告認為本案申請專利範圍撰述方式並無籠統
、簡略之虞。被告忽略了專利法第五十六條第三項所定；「發明專利權範圍，以說明
書所載之專利範圍為準。必要時得審酌說明書及圖式」。顯屬用法為誤。四、本案所
使用之過量燃料，除用來還原存在於廢氣之氮氧化物之外，其後亦必須與足量空氣起
反應（即燃燒反應）。對於經由該燃燒反應後所生成之熱能，要如何地再利用，係為
熟習該項技術者所知。因此被告稱本案未能有效加燃料使用之經濟性，不但是偏離本
案之內容，更是未以發明當時科技水準來考量，所獲致的謬誤。為此請求判決原處分
、訴願決定及再訴願決定均予撤銷等語。
被告答辯意旨略謂：一、本案所請為「用以熔化玻璃供成形玻璃物品製造用之蓄熱式
玻璃爐，操作該玻璃爐之方法以及在廢氣離開該爐中減少碳氧化合物發散之方法」，
其特徵主要包含供應超過為化學計量燃燒所需要之過量燃料，以及同時通過蓄熱器離
開爐之廢氣含有可燃性燃料，以充分之空氣再作用於該可燃性燃料，以確保排出至大
氣中之廢氣含可容許量之可燃性燃料和可容許量之氮氧化物。二、起訴理由主要係重
申八十四年七月二十九日及八十五年十月四日之專利申請再審查理由書及申復理由書
之理由，強調本案之技術特徵為「（１）密封之蓄熱器，及（２）提供過量之燃料，
以使密封之蓄熱器中的廢氣包含可與廢氣中之NOx 作用的可燃燃料」，與各引證前案
有不同之差異等云云。惟將玻璃窯廢氣中之氮氧化物（Nox ）降低之方法，如初審審
定書所述，早已廣為研究發展，亦如前述審定書附件一中之各國專利１至６所示，藉
助可燃物料添加、控制氧含量或燃燒方式等均為公開已知之技術，本案藉供應過量之
燃料以降低廢氣中之氮氧化物，實屬上述公開已知技術之範疇，而為熟習該項技術之
人士所能輕易應用，更何況引進額外燃料之方式亦已揭示於日本專利第五五－八三六
一號案中，故所請不符專利要件。起訴理由強調本案係提供過量之燃料與廢氣中之NO
x 化合物反應，以減少廢氣中之NOx 化合物之含量；惟在將玻璃窯廢氣中之氮氧化物
（Nox ）降低之方法中添加過量之燃料。如前述引證案所示，係公開已知之技術，原
告亦認同此一事實，惟仍辯稱前述引證案如初審審定書附件一之專利 (即美國專利
第0000000號案)，其降低廢氣中NOx含量之步驟中引進過量之燃料係為與蓄熱
器中之氧氣燃燒，而與本案添加過量之燃料係為與NOx 化合物反應目的不同；惟不論
添加過量燃料之目的係為與O 或NOx反應，此添加之最終目的乃係為減少廢氣中NOx之
含量，此乃不可否認之事實，更何況原告亦已認同，如起訴狀第六頁第十五行所述「
本案與習知技術雖皆係為求NOx 量的降低，但一者是「利用燃料」來降低氧量之冶標
的方式，而另一如本案，則是『利用過量燃料』本身來還原氮氧化物之冶本方法。」
，故其起訴理由不成立，本案所請實為熟習該項技術之人士所能輕易思及並完成者，
不具進步性，難符專利要件。三、本案之特徵在於添加過量燃料之方法，其玻璃爐結
構僅作些微之改變，與習知之玻璃爐結構差異不大，仍屬習知技術所揭示之範疇，故
不具創新之處，所請不符專利要件。四、申請專利範圍第１項所請操作蓄熱式玻璃爐
之方法中所述「以確保在所要求之生產速率下．．．」、「燃料係以超過確保玻璃品
質及生產速率所需量之過量方式至少供給．．．」及「該可燃燃料與足量空氣作用以
確保．．．」均僅為簡略之條件敘述，其具體之實施步驟之技術內容均未說明，致所
申請範圍過於廣泛籠統，欠缺明確，不符專利要件。原告雖稱申請專利範圍中之界定
用辭之範圍可由說明書所揭露之內容予以解釋。惟說明書應載明發明之目的、技術內
容、特點及功效等，乃為專利法第二十二條第三項所明定，申請專利範圍應具體指明
申請專利之標的、技術內容及特點，更為專利法第二十二條第四項所要求，故原告之
前述理由實於法不合，應不成立。綜上所述，本局所為本案應不予專利之審定並無違
法，本案原告之訴無理由，敬請駁回原告之訴等語。
    理  由
本件原告原名「英商˙皮爾京頓玻璃股份有限公司」，已更名為「英商˙皮爾京頓英
國股份有限公司」且其原代表人「艾安Ｗ‧麥肯堤瑞克」亦已變更為「喬治威廉費雪
帕朵」與「傑夫瑞摩雷卡迪維克」，此有原告提出之英國公司登記處出具之證明書及
經認證之委任書在卷可證，原告陳明為承受訴訟，應予准許，合先敘明。
按稱發明者，謂利用自然法則之技術思想之高度創作，為專利法第十九條所規定。同
法第二十條第一項規定，凡可供產業上利用之發明，無該項所列三款情事之一者，得
申請取得發明專利，若不能供產業上利用者，自不得申請取得發明專利。又申請發明
專利之說明書，除應載明申請專利範圍外，並應載明有關之先前技術、發明之目的、
技術內容、特點及功效，使熟習該項技術者能瞭解其內容並據以實施。申請專利範圍
，應具體指明申請專利之標的、技術內容及特點，復為專利法第二十二條第三項及第
四項所規定。本件原告以「用以熔化玻璃供成形玻璃物品製造用之蓄熱式玻璃爐，操
作該玻璃爐之方法以及在廢氣離開該爐中減少碳氧化合物發散之方法」申請專利，被
告以將玻璃窯廢氣中之氮氧化物（Nox ）降低之方法，早已廣為各界研究發展，如各
國專利引證案１至６所示，藉助可燃物料添加、控制氧含量或燃燒方式等均為公開已
知之技術，本案藉供應過量之燃料以降低廢氣中之氮氧化物，實屬上述公開已知技術
之範疇，而為熟習該項技術之人士所能輕易應用，更何況引進額外燃料之方式亦已揭
示於日本專利第五五－八三六一號案中，故所請不符專利要件。原告所稱前述引證案
即美國專利第0000000號案，其降低廢氣中NOx 含量之步驟中引進過量之燃料
係為與蓄熱器中之氧氣燃燒，而與本案添加過量之燃料係為與NOx 化合物反應目的不
同云云；惟不論添加過量燃料之目的係為與O或NOx反應，此添加之最終目的乃係為減
少廢氣中NOx 之含量，此乃不可否認之事實，本案所請實為熟習該項技術之人士所能
輕易思及並完成者，不具進步性，難符專利要件。本案之特徵在於添加過量燃料之方
法，其玻璃爐結構僅作些微之改變，與習知之玻璃爐結構差異不大，仍屬習知技術所
揭示之範疇，故不具創新之處，所請不符專利要件。再者，申請專利範圍第１項所請
操作蓄熱式玻璃爐之方法中所述「以確保在所要求之生產速率下．．．」、「燃料係
以超過確保玻璃品質及生產速率所需量之過量方式至少供給．．．」及「該可燃燃料
與足量空氣作用以確保．．．」均僅為簡略之條件敘述，其具體之實施步驟之技術內
容均未說明，致所申請範圍過於廣泛籠統，欠缺明確，遂依專利法第二十條第一項前
段、第二項及第二十二條第四項規定，應不予專利。經核與首揭法律規定尚無不合。
原告不服，循序提起本件行政訴訟，訴稱：本案專利的主要目的，係在於可燃性燃料
與氮氧化物起反應的利用，以及將氮氧化物還原成氮氣的步驟。因此，若可燃性燃料
是與氧氣起反應（即燃燒反應），則要將所形成的氮氧化物還原的步驟，就無以為繼
。更重要的是，該蓄熱器必須是密封式的，且該過量可燃性燃料必須存在於該密封式
蓄熱器。如此方足使該燃料無法為氧氣所消耗，而會與存在的氮氧化物起反應。因此
，習知技術是用燃料來降低氧量之治標的方式，本案是用過量燃料本身來還原氮氧化
物之治本方法。二者在技術層次上的差異，應至為明顯。本案的技術概念，是完全不
同被告所引前案；被告所提引之日本專利第00000000號、美國專利第000
0000號與美國專利第0000000號等主要是揭露一種將氨（NH3 ）或氨之前
驅物導入爐具中以減低排出之廢氣中所產生之氮氧化合物的方法。該方法之技術特徵
在於利用「氮」或其類似物以化學還原廢氣中之氮氧化物（NOx ）化合物。其需要將
該過量之燃料空氣中的氧氣起反應，進而利用氧氣的耗損來遏止氮氧化合物的形成。
且所應用的過量燃料只是用來燃燒，俾消耗可能會形成氮氧化物之氧氣。如此與利用
蓄熱器密封，使在蓄熱器內之過量燃料，無法為氧氣所消耗，而會轉作為還原氮氧化
物（NOx ）的還原劑的本案技術構想，係截然不同的。被告所提引之其他專利案，均
與本案特徵無關。又申請專利範圍第１項所請操作蓄熱式玻璃爐之方法之敘述，該等
界定用辭之範圍可由說明書所揭露之內容予以解釋。自難謂有欠缺明確之情事云云。
經查將玻璃窯廢氣中之氮氧化物（Nox ）降低之方法，早已廣為各界研究發展，如本
案引證案各國專利１至６所示，藉助可燃物料添加、控制氧含量或燃燒方式等均為公
開已知之技術，本案藉供應過量之燃料以降低廢氣中之氮氧化物，實屬上述公開已知
技術之範疇，而為熟習該項技術之人士所能輕易應用，更何況引進額外燃料之方式亦
已揭示於日本專利第五五－八三六一號案中，故所請不符專利要件。原告所稱前述引
證案即美國專利第0000000號案，其降低廢氣中NOx 含量之步驟中引進過量之
燃料係為與蓄熱器中之氧氣燃燒，而與本案添加過量之燃料係為與NOx 化合物反應目
的不同云云；惟不論添加過量燃料之目的係為與O或NOx反應，此添加之最終目的乃係
為減少廢氣中NOx 之含量，本案所請實為熟習該項技術之人士所能輕易思及並完成者
，不具進步性，難符專利要件。次查本案之特徵在於添加過量燃料之方法，其玻璃爐
結構僅作些微之改變，與習知之玻璃爐結構差異不大，仍屬習知技術所揭示之範疇，
故不具創新之處，所請亦不符專利要件。故原告所稱本案之技術特徵在於密封之蓄熱
器，及提供過量之燃料，以使密封之蓄熱器中的廢氣包含可與廢氣中之NOx 作用的可
燃燃料，與各引證前案有不同之差異等云云。縱屬非虛，因發明應達高度創作始能准
許，本件仍屬習知技術，為熟習該項技術之人士所能輕易思及並完成，亦不合專利之
要件。本件於訴願階段曾送請國立成功大學材料科學及工程學系專家審查，亦為相同
結論之審查意見，此有該校八十六年十二月二十六日（八六）成大公字第○八九九九
號函暨所附審查意見書附於訴願卷可稽。核原告所訴尚無可採。原處分所為本案應不
予專利之審定，及一再訴願決定遞予維持，俱無不合。原告起訴意旨難認有理由，應
予駁回。
據上論結，本件原告之訴為無理由，爰依行政訴訟法施行法第二條、行政訴訟法第九
十八條第三項前段，判決如主文。
中    華    民    國     八十九      年      十      月      十二       日
                    最 高 行 政 法 院  第 一 庭
                                審 判 長 法  官      蔡  進  田
                                         法  官      姜  仁  脩
                                         法  官      黃  合  文
                                         法  官      黃  璽  君
                                         法  官      廖  宏  明
右  正  本  證  明  與  原  本  無  異
                                         法院書記官  彭  秀  玲
中    華    民    國     八十九      年      十      月      十二       日


司法院資訊處製作；財團法人民間司法改革基金會備份。
